臺灣臺中地方法院民事判決　96年度訴字第1546號
原　　　告　丙○○
訴訟代理人　鐘登科　　律師
複代理人　　己○○
複代理人　　子○○
被　　　告　甲○○
訴訟代理人　洪錫欽　　律師
複代理人　　陳姿君　　律師
　　　　　　戊○○
被　　　告
法定代理人　丁○○
被　　　告　惠實業股份有限公司
法定代理人　乙○○
當事人間返還價金等事件，本院於96年11月12日言詞辯論終結，
判決如下：
    主    文
原告之訴及假執行之聲請均駁回。
訴訟費用新台幣伍萬貳仟捌佰柒拾陸元由原告負擔。
    事實及理由
壹、程序方面：
    本件被告惠實業有限公司，未於最後言詞辯論期日到場，
    核無民事訴訟法第386條各款所列情形，爰依原告之聲請，
    由其一造辯論而為判決。
貳、實體方面：
一、原告部分：
  (一)原告於民國（下同）95年1月4日透過被告居達國際有限公司
    （以下簡稱居達公司）即被告惠實業股份有限公司（以下
    簡稱惠公司）之加盟店仲介，於95年2月13日以新台幣（
    下同）5,150,000元之價格向被告甲○○購買坐落台中市○
    區○○段第42-314地號，面積76平方公尺土地及其上第1887
    建號，門牌號碼台中市○區○○街42號建物乙棟（以下簡稱
    系爭房屋）。原告於當日給付簽約金400,000元，並簽發發
    票人為廖耀，票面金額為4,750,000元之本票乙紙以供尾款
    擔保之用。雙方並約定原告應代償被告甲○○向台灣銀行台
    中工業區分行貸款之3,960,260元以為尾款之支付，餘款扣
    除匯費後之789,710元由原告以現金支付予被告甲○○。嗣
    於96年4月下旬，原告委託房屋仲介公司欲賣屋牟利時，始
    從系爭房屋左右鄰居處得知，系爭房屋於94年1月至95年2月
    間曾發生有人在屋內燒炭自殺及曾有孩童發生墜樓意外等非
    自然死亡之情事。仲介公司轉知原告後，原告即委託朋友向
    該里里長及管區警員求證，結果證明確有上開情事，該屋確
    屬凶宅無訛，原告乃向被告居達公司反應上情，詎迄無下文
    。
  (二)按物是否具有瑕疵，應以一般交易觀念上是否屬物之瑕疵認
    定，而房屋為生活起居之重心，使用房屋除客觀上求其結構
    安全，舒適便利外，另有主觀心理上之要求即居住使用時心
    安，放鬆心情。一般民間對於凶宅常生不安，不詳甚至恐懼
    之感覺，影響所及，在房屋交易時，無論自住或置產投資，
    依習俗對於凶宅多退避拒買，是房屋是否曾發生非自然死亡
    之情事，自屬房屋交易之重大資訊，影響買受人之承購意願
    及交易價值甚鉅，故凶宅係屬房屋之重大瑕疵無疑。房屋是
    否為凶宅，既為房地產標的狀況之重要事項，被告甲○○竟
    故意不知知其情，自應負瑕疵擔保責任，原告依民法第359
    條之規定，以起訴狀繕本之送達對被告甲○○為解除買賣契
    約之意思表示，並依民法第259條規，請求被告甲○○返還
    原告支付之價金5,150,000元。另因被告甲○○違反系爭買
    賣契約之約定，未依債之本旨給付，致原告因系爭買賣受有
    仲介費用51,500元、代書費用31,279元之損害，合計損害金
    額為5,232,779元，原告得依民法第260條、第227條第1項關
    於不完全給付準用給付不能之規定，請求被告甲○○賠償原
    告所受損害。
  (三)按經紀人員在執行業務過程中，應以不動產說明書向與其委
    託人交易之相對人解說，不動產經紀業管理條例第23條定有
    明文。本件原告既付費委託被告居達公司為系爭房屋之買賣
    仲介，則被告居達公司自應盡善良管理人之注意義務，就原
    告所買受系爭房屋是否曾發生非自然死亡之情事之通常交易
    觀念認為重要之瑕疵詳為瞭解，並向原告解說。參以現今大
    眾傳播媒體蓬勃發展，關於凶宅之資訊如經媒披露，一般人
    即得輕易得知，不動產經紀業者多屬地域性商圈經營，對於
    地域內不動產概況應有深入瞭解、掌握，則被告居達公司自
    應竭盡所知向原告誠實告知足以影響原告買受意願之上開重
    要訊息，否則即屬違反其應盡之善良管理人注意義務，應認
    係可歸責於被告居達公司之事由而有債務不履行責任，致原
    告在不知情下花費鉅資購買系爭房屋，受有支出價金之損害
    ，原告得依民法第227條第1項關於不完全給付準用給付不能
    之規定，及不動產經紀業管理條例第26條第2項規定，請求
    被告居達公司賠償原告所受損害，合計5,232,779元。
  (四)被告居達公司為被告惠公司之加盟店，被告惠公司允許
    被告居達公司使用「惠房屋」之名稱、服務標章、營運方
    式，顯見告知消費者其加盟店之服務即為本人之行為，依最
    高法院28年上字第1573號判例意旨，被告惠公司應負表見
    代理之，故原告依民法第169條、第227條1項準用給付不能
    之規定，請求被告惠公司賠償原告所受之損害，合計5,23
    2,779元。
  (五)被告居達公司、惠公司對原告所負之損害賠償責任與被告
    甲○○所負責任係不真正連帶債務，故就被告3人對原告之
    付，如其中一被告已履行給付者，其餘被告就該已給付部分
    即免給付義務，並聲明求為判決：被告甲○○應給付原告5,
    232,779元及其中5,150,000元自95年2月13日起，其中82,77
    9元自起訴狀繕本送達翌日起，均至清償日止按年息5%計算
    之利息；被告居達公司應給付原告5,232,779元及自起訴狀
    繕本送達翌日起至清償日止，按年息5%計算之利息；被告惠
    公司應給付原告5,232,779元及自起訴狀繕本送達翌日起
    至清償日止按年息5%計算之利息；上開三項給付，如其中一
    貢被告已履行給付，他項被告就該已給付部分免給付之義務
    ；原告願供擔保，請准宣告假執行。
二、被告部分：
  (一)被告甲○○對原告主張於95年2月13日經被告惠公司之加
    盟店即被告居達公司仲介，將系爭房屋以5,150,000元出售
    予原告之事實並不爭執，惟否認系爭房屋為凶宅，辯稱：被
    告甲○○在委託銷售之時，對系爭房屋狀況，並無隱暪，對
    於曾經發生「屋內有人往生多日才被發現」乙節，確實有盡
    告知之義務。系爭房屋原為訴外人壬○○請求居達公司之業
    務員丑○○協助找特定方向坐向之房屋，做為開設道場之用
    ，丑○○與壬○○均分別持指南針或羅盤前來系爭房屋定位
    並觀看，丑○○亦曾將「屋內有人生多日才被發現」乙節告
    知壬○○，壬○○稱其購屋是為了開道場，沒有任何忌諱與
    問題。簽約當日即95年2月13日，在議定之前被告甲○○明
    確告知「屋內有人往生多日才被發現」，當時買方在場之壬○○，原告之代理人辛○○及人稱「道長」者均有聽聞。又
    原告購買系爭房屋後，的確交由蔡尚庭與「道長」開設道場
    ，奉祀「三清道祖」，丑○○猶多次前往參拜，亦證原告購
    買系爭房屋之目的確實係作為道場之用，一般人之忌諱，對
    其而言，根本不是問題。並聲明求為判決駁回原告之訴，如
    受不利判決願供擔保聲請免為假執行。
  (二)被告居達公司辯稱：當初受被告甲○○委託去現場看屋時，
    有聽鄰居提到裡面有發生事故，但到管區的警察局去查詢並
    沒有相關的紀錄，出賣人即被告甲○○有提到系爭房屋曾有
    人因病死亡沒有馬上被人發現，出賣人也是聽前手說的，被
    告居達公司之業務員丑○○有跟買方即壬○○說明上述情形
    ，系爭房屋原本要購買的人是壬○○，目的是開設道場，簽
    約當日賣方即被告甲○○有當面向賣方表明系爭房屋曾發生
    有人死亡多日才被發現之情事，被告居達公司之業務員丑○○於介紹買賣時也有告知此事。並聲明求為判決駁回原告之
    訴，如受不利判決願供擔保聲請免為假執行。
  (三)被告惠公司經合法通知，未於最後言詞辯論期日到庭，惟
    據其前到庭辯稱：依被告惠公司與被告居達公司所定加盟
    契約約定僅為商標權的授權使用，加盟公司所為的法律行為
    要自負法律責任等語，聲明求為判決駁回原告之訴。
三、原告主張於95年1月4日透過被告惠公司之加盟店即被告居
    達公司仲介，於95年2月13日以5,150,000元之價格向被告甲○○購買系爭房屋，並付清價金等事實，為兩造所不爭執，
    堪信屬實。
四、原告主張其嗣於96年4月間欲出售系爭房屋，透過仲介公司
    向鄰居探查始知悉系爭房屋為凶宅，曾發生有人在內燒炭自
    殺及孩童墜樓意外等非自然死亡事件，被告甲○○、居達公
    司故意不知知上情，原告以系爭房屋具有瑕疵，以起訴狀繕
    本之送達對被告甲○○為解除買賣契約之意思表示，並依民
    法第259條及第227條第1項不完全給付準用給付不能之規定
    ，向被告甲○○請求賠償損害；依民法第227條第1項、不動
    產經紀業管理條例第26條向被告居達公司請求賠償損害；依
    民法169條、第227條第1項被告惠公司請求賠償損害等情
    ，則俱為被告所否認，並以前詞置辯，經查：
  (一)系爭房屋前是否曾發生有人在屋內燒炭自殺及孩童墜樓意外
    之情事？
  1.按民事訴訟如係由原告主張權利者，應先由原告負舉證之責
    ，若原告先不能舉證，以證實自己主張之事實為真實，則被
    告就其抗辯事實即令不能舉證，亦應駁回原告之請求，此有
    最高法院17年上字第917號判例要旨可資參照。
  2.本件原告主張於94年1月至95年2月間初曾發生有人在屋內燒
    炭自殺及孩童墜樓意外等情，固據其聲請傳訊證人壬○○、
    辛○○、癸○○、庚○○等人，查證人壬○○於本院審理時
    證稱：「我是要找房屋自住…因為我負債較多，所以我拜託
    證人辛○○先支付房屋款項並辦移轉登記，等我有資金時再
    向證人辛○○買回。系爭房屋購買後是我在使用，我是向證
    人辛○○承租，現在我已經搬離系爭房屋。…今年3月我因
    為收入不順所以搬離系爭房屋，辛○○委託仲介要出售系爭
    房屋，仲介在現場設置銷售布條後有鄰居告訴仲介說系爭房
    屋內有徐姓男子燒炭自殺。」等語；證人辛○○證稱：「…
    房屋購買後就交給蔡先生使用…蔡先生搬走後，因為台中房
    價這兩年有上漲所以我想要賣掉，96年4 月10日我委託永春
    不動產幫我賣屋，不到兩個禮拜，永春房屋的仲介告訴我他
    的同學住在系爭房屋附近，他同學表示系爭房屋是凶宅，我
    請蔡先生去問里長及當地管區，都確認系爭房屋內有人燒炭
    自殺。」（見本院96年7月25日言詞辯論筆錄）；證人癸○○即系爭房屋當地里長證稱：「（法官問：壬○○有無向你
    詢問系爭房屋有人死亡在內之事？）今年3、4月間壬○○向
    我詢問，我說不知道，我請他去警局查。」、「（法官問：
    有無聽說系爭房屋發生非自然死亡事件？）我的住所與系爭
    房屋不在附近，我不清楚系爭房屋的事情。我並沒有告訴壬○○，我知悉系爭房屋曾經發生有人死亡的事情。」、「壬○○是問我有無發生刑案，我回答我不知道系爭房屋是否有
    發生刑案，我請他問左右鄰居，要查證必須去警察局調資料
    。我並沒有向壬○○說有發生事件。壬○○詢問過後，我問
    左右鄰居，鄰居才說系爭房屋有發生自殺事件，我是問鄰長
    ，鄰長庚○○最清楚，這件事情住在附近的人應該都知道，
    知道系爭房屋發生自殺事件，我問鄰居詳細情形，他們也不
    知道。庚○○住在仁福街18號2樓。」（見本院96年9月26日
    言詞辯論筆錄）；證人庚○○則證稱：「（法官問：是否知
    道系爭房屋內有人死亡之事？）不清楚。有聽別人提過，有
    人在系爭房屋內死亡，檢察官有來驗，但何時告訴我，我不
    記得，我也沒有親自看到，實際上系爭房屋內是否曾發生有
    人死亡之事我不知道。」、「是我還沒退休之前，我95年1
    月16日退休。我退休前，我在地檢署擔任司機駕駛外勤車輛
    ，有一天下班回家，我去檳榔攤，檳榔攤的人在聊天問我，
    為什麼前幾天沒有開外勤車來，我詢問為何我要開車過來，
    檳榔攤的人說，前幾天有檢察官來驗屍，我就回答說我不清
    楚。驗屍的地點是哪個門牌號碼，我也不知道。」（見本院
    96年10月15日言詞辯論筆錄）等語，綜觀上述證人之證詞，
    有關系爭房屋內是否曾發生非自然死亡事件，證人均證稱係
    自他人傳述而來，就其實際發生之情形，均未曾見聞，尚無
    從證明系爭房屋內確曾發生此等事件。況本院依原告聲請向
    台中市政府警察局第一分局函詢，函詢結果台中市警察局第
    一分局函復：有關本轄西區○○街42號建物於94年1月至95
    年2 月，經查並無相關人士非自然死亡之事實，有該局96年
    8月24日中分一偵字第0960027716號函附卷可按。此外，原
    告復未提出其他積極證據以實其說，從而原告主張系爭房屋
    曾發生有人燒炭自殺及孩童墜樓意外之情事云云，即不足採
    信。
  (二)被告甲○○交付之系爭房屋是否具有物之瑕疵或有不完全給
    付情形？
  1.按物之出賣人對於買受人，應擔保其物依第373條之規定危
    險移轉於買受人時無滅失或減少其價值之瑕疵，亦無滅失或
    減少其通常效用或契約預定效用之瑕疵，民法第354條第1項
    固定有明文。又所謂「物之瑕疵」係指存在於物之缺點而言
    ，凡依通常交易觀念，或依當事人之決定，認為物應具備之
    「價值」、效用、或品質而不具備者，即為物有瑕疵，且不
    以「物質上」應具備者為限，有最高法院73年台上字第1173
    號判例可資參考。次按一般所稱之「凶宅」即有非自然身故
    事件之房屋，所稱「凶宅」之定義，依目前房屋仲介公司之
    規範，係指「曾發生兇殺或自殺致死之情事」之房屋，對居
    住於其內之住戶言，除對居位品質會發生疑慮外，在心理層
    面止亦會造成相當之負面影響，因此在房地產交易市場及實
    務經驗中，發生非自然身故事件之不動產，均會嚴重影響買
    受人之購買意願及願買之價格，並因此亦造成此種不動產之
    市場接受程度及價格之低落，故無論從心理層面或市場接受
    度而言，俗稱之「凶宅」皆非一般適於居住之標的，且有明
    顯異於週遭環境情形，即與週遭環境相較，買賣價格有顯著
    低落情事，故依估價學理適合性原則而言，非自然身故之情
    事，將對不動產之個別條件產生負面影響，造成經濟性之價
    值減損，進而影響其市場價格，故在評價上如係屬「凶宅」
    之不動產，得認為屬物之瑕疵。
  2.本件原告無法舉證證明系爭房屋為上述定義之「凶宅」已如
    前述，至被告甲○○及居達公司固均陳稱系爭房屋內曾發生
    有人往生多日才被發現之事件，此一事實是否足使系爭房屋
    經評價為具有物之瑕疵或有不完全給付之情形，參酌上述「
    凶宅」係因其在一般人之心理層面及實際交易市場上之接受
    程度均與非凶宅之房屋有重大之區別，而得評價為具有物之
    瑕疵，基此原則判斷：本件系爭房屋並非俗稱之「凶宅」，
    縱曾發生有人在系爭房屋內亡故之事實，此項事實並不構成
    系爭房屋具有「物理性」之損傷，至於就一般人之觀感而言
    ，是否因而構成心理層面之嫌惡狀態，尚難遽以為此推論，
    蓋此不僅屬個人主觀態度及心理層面之範疇，且因人、因時
    、因宗教信仰等不同而有異，亦可藉由時間經過、記憶淡忘
    或宗教儀式以去除該不安之心理狀態。本件系爭房屋成交後
    ，由證人壬○○舉家遷入居住1年有餘，並未見證人壬○○
    有何反應居住不平安或有靈異不吉之事件發生，又原告之夫
    即證人辛○○證稱：欲以7,500,000元之委託價格出售系爭
    房屋，仲介業者告知可以賣到8、9百萬元（見本院96年7月
    25日言詞辯論筆錄），參諸原告買受系爭房屋之價格為5,15
    0,000元，系爭房屋之市場交易價值顯然未發生明顯之貶損
    ，則系爭房屋縱曾發生有人在內亡故之事實，原告既未能舉
    證系爭房屋有何不適居住或其房價處於顯低於當地之行情之
    情事，自難認系爭房屋構成物之瑕疵及被告等有何不完全給
    付之情事，則原告據此主張解除買賣契約返還價金及依債務
    不履行請求損害賠償，於法無據，不應准許。
  (三)原告主張被告居達公司、惠公司未盡善良管理人之注意義
    務而有不完全給付致原告受損，並據以請求賠償。惟查：本
    件系爭房屋並非「凶宅」，被告居達公司辯稱曾向管區查詢
    並無相關紀錄，亦核與本院向台中市警察局第一分局函查之
    結果相符，被告居達公司之辯解應堪採信。則原告主張被告
    居達公司、惠公司有債務不履行之情形，復未能舉證證明
    屬實，亦無從採納。
五、綜上所述，原告主張解除買賣契約，依民法第259條、第227
    條第1項、第169條、不動產經紀業管理條例第26條第2項規
    定，請求被告甲○○返還價金暨請求被告等賠償損害，均屬
    無據。從而，原告依訴請被告返還5,232,799元及利息，為
    無理由，應予駁回，原告之訴既經駁回，其假執行宣告之聲
    請亦失其依據，應併予駁回。
六、本件為判決基礎之事證已為明確，原告其餘主張及聲請調查
    證據，經審酌後，認均與判決結果無影響及無調查之必要，
    爰不一一論述，併予敘明。
七、訴訟費用負擔之依據：民事訴訟法第78條。
中　　華　　民　　國　　96　　年　　11　　月　　26　　日
                  民事第一庭    法  官  陳文爵
正本係照原本作成。
如對本判決上訴，須於判決送達後20日內向本院提出上訴狀。
中　　華　　民　　國　　96　　年　　11　　月　　26　　日
                                書記官  劉易柔
